【裁判字號】    89,台上,1022
【裁判日期】    890504
【裁判案由】    給付工程款
【裁判全文】
最高法院民事判決                              八十九年度台上字第一○二二號
    上  訴  人  馥聯機電工程股份有限公司
    法定代理人  龔  平
    上  訴  人  乙○○
                甲○○
    右  二  人
    訴訟代理人  方智雄律師
右當事人間請求給付工程款事件，兩造對於中華民國八十七年十二月二十九日臺灣高
等法院第二審判決（八十六年度上字第一六四六號），各自提起上訴，本院判決如左
：
    主  文
原判決除假執行部分外廢棄，發回臺灣高等法院。
    理  由
本件上訴人馥聯機電工程股份有限公司（下稱馥聯公司）主張：伊於民國八十二年十
月間承攬對造上訴人乙○○、甲○○之「永康星鑽六樓店舖及住宅新建水電、消防、
空調等設備工程」，工程總價新臺幣（下同）六百一十萬元，均依工程進度施工。施
工期間對造上訴人曾就工程要求追加變更，伊仍全力配合施作，從未間斷，經核計對
造上訴人應給付伊之追加工程款為五百一十四萬五千零十五元，惟對造上訴人竟於該
追加工程完成後，藉故推託，拒不給付等情，求為命對造上訴人連帶如數給付並加計
自訴狀繕本送達翌日起算法定遲延利息之判決。（第一審判命乙○○、甲○○各給付
馥聯公司七十八萬八千五百元本息，而駁回馥聯公司其餘之訴。除馥聯公司訴請「連
帶」給付部分外，兩造各就其不利部分提起第二審上訴。）
上訴人乙○○、甲○○則以：對造上訴人馥聯公司請求給付之追加工程款，業經兩造
於八十五年六月十日協議其金額為一百七十四萬七千元。且因購屋客戶請求減少水電
等設備，馥聯公司因此減少施設費用，其中減少衛浴設備二十四萬零三百四十五元、
廚具十五萬一千七百七十八元、電磁爐一萬四千七百元，另衛浴損耗一萬零五百八十
四元，均應自前開追加工程款中扣除。又伊於八十四年九月十二日領得使用執照，而
馥聯公司遲至八十五年三月十八日及八十四年十一月十日始接通水、電，依兩造簽訂
之水電工程承攬契約第六條第三款及第七條約定，按送水日期計算，計逾期一百五十
八日，應扣款一百五十八萬元。再者，馥聯公司依約應負責保固一年，系爭工程於八
十五年十二月五日驗收，發現諸多缺失，經伊於八十六年一月二十一日發函催告馥聯
公司應於同年月三十一日前修繕完成，否則伊將依契約第二十一條約定自行僱工處理
，馥聯公司拒絕修補，經伊委請訴外人誼泰水電工程有限公司（下稱誼泰公司）估算
修補瑕疵及保固一年，須款七十九萬八千九百十一元，亦應自追加工程款中扣除。系
爭追加工程款經扣除前述款項後，已無餘額等語，資為抗辯。
原審將第一審命乙○○、甲○○各給付之金額超過五十七萬九千七百九十六元五角本
息部分之判決廢棄，改判駁回馥聯公司該部分之訴，並駁回乙○○、甲○○其餘上訴
，暨駁回馥聯公司之上訴，無非以：依兩造不爭之八十五年六月十日會議紀錄，系爭
追加工程款業經雙方同意為一百七十四萬七千元。雖馥聯公司謂其當時係因不得已而
同意云云，惟既未能舉證受有何詐欺脅迫情事，所稱自無足採。又該會議紀錄，除逾
期罰款部分載明「可依合理方式扣抵」外，所載未完成之五項工程業經馥聯公司完成
。足徵兩造原則上就本件追加工程款金額已達成一百七十四萬七千元之協議，僅應再
扣除些許合理之逾期扣款。馥聯公司於八十五年七月十一日出具之保固書及同年月十
八日函，已承認系爭工程業於同年六月二十七日全部完工驗收合格，變更追加工程項
目皆已完工，足見兩造於八十五年六月十日會算追加工程款後，並無其他追加工程委
由馥聯公司承攬。至該會議紀錄六雖記載「尚有部分為配合買賣契約客戶要求之追加
項目，未含蓋於以上之追加款（一七四‧七萬）內」；然同條併載明「水電商若另案
提報時，仍應經水電技師審核後才可呈報公司」等語，馥聯公司未能舉證有此另經水
電技師審核後提報之追加工程，自不能執此而謂尚有其他追加工程款；前開會議協議
者僅「部分」工程追加款，並非全部。再查兩造曾於八十三年十二月十三日開會協商
因變更追加工程應增加工期一百四十一天，有該會議紀錄表可稽，關於遲延完工日數
之計算，乙○○、甲○○未扣除該增加之工期，自有未合，經扣除後，馥聯公司遲延
完工僅十七日，依兩造之約定以每日一萬元計算，應僅得扣除逾期違約金罰款十七萬
元，是以乙○○、甲○○尚應給付馥聯公司一百五十七萬七千元。乙○○、甲○○雖
辯稱伊係委託建隆企業股份有限公司（下稱建隆公司）辦理系爭房屋之建造事宜，從
未委任訴外人鄭烈與馥聯公司洽談增加工期事務，參與該增加工期會議之鄭烈僅係建
隆公司派在工地處理雜務之下級辦事員，非建隆公司之董事長或經理，並無代表伊或
該公司與馥聯公司談判決定增加工期之權限云云。惟兩造承攬合約書第十條約定：「
甲方（指乙○○、甲○○）所委託之監造水電技師及所派至工地之人員，皆有監督工
程及指示乙方（指馥聯公司）之權」，足見乙○○、甲○○已授權派至工地人員與馥
聯公司就有關工程事項，有監督、指示、決定之權限。況兩造間追加工程款確定為一
百七十四萬七千元，亦是由工地負責人與馥聯公司法定代理人開會協調，且均使用相
同之「僑果企業工程會議紀錄表」，同樣非建隆公司董事長，同樣為工地負責人，同
樣之會議紀錄格式，有利即引用，不利即否認，顯非事理之平。再參以其他相同程式
之會議紀錄以及會勘簽認表均係由工地人員簽認之情形觀之，應認上開會議協商紀錄
增加工期一百四十一天，確有拘束雙方之效力。乙○○、甲○○抗辯減少衛浴設備二
十四萬零三百四十五元、廚具十五萬一千七百七十八元、電磁爐一萬四千七百元，另
衛浴損耗一萬零五百八十四元之事實，有建隆公司職員之簽呈、驗收單可稽，並經其
承辦人李明江到庭證實；且有經承購戶張象樹簽名之「客戶變更承諾書」，內載：追
減廚具一組一萬二千元、浴缸×２具六千元，可見購買戶確曾請求減少前開設備。再
依兩造工程合約附註４約定，本件工程部分材料，業主有自行刪除、購置之權利，乙
○○、甲○○自行向訴外人振吉電化廠股份有限公司採購之物品計四十一萬七千四百
零七元，自應從原約定由馥聯公司採購之工程金額中扣除。至乙○○、甲○○抗辯應
扣除修補瑕疵及保固一年費用七十九萬八千九百十一元部分，並未舉證證明確有瑕疵
存在，所提估價單亦僅屬估價性質，非確有此項支出，其未給付工程款卻主張扣除保
固所須款項，亦有未合，此部分抗辯，自不足採。從而馥聯公司依承攬關係訴請給付
工程款本息，除乙○○、甲○○應各給付五十七萬九千七百九十六元五角本息外，餘
均不應准許等詞，為其判斷之基礎。
惟查馥聯公司始終主張兩造八十五年六月十日會議紀錄所載追加工程款，僅「部分」
非全部，並聲請調閱工程變更案卷，以證明施工中因乙○○、甲○○變更設計，致延
誤工期（見原審卷第五二頁、五三頁），而上開會議紀錄第一項係記載「原追加工程
款馥聯同意金額一百七十四萬七千元……」字樣（見一審卷第五十頁），既稱「原追
加工程款」，是否另有其他嗣後追加之工程款，似非無探究之餘地。乃原審未詳加調
查審認明晰及調閱系爭工程變更案卷，徒以前揭情詞，遽認本件追加工程款，馥聯公
司已同意金額為一百七十四萬七千元，及馥聯公司逾期完工一百五十八日，扣除乙○
○、甲○○同意增加之工期一百四十一日，計延誤工期十七日，已嫌速斷。再者，乙
○○、甲○○抗辯從未委任訴外人鄭烈代理伊與馥聯公司洽談增加工期事宜，鄭烈無
權代理云云。而兩造間「水電工程承攬合約書」第十條標明為「工程監督」，似專就
系爭工程之「監督」所作約定。則該條所載：「甲方（指乙○○、甲○○）所委託之
監造水電技師及所派至工地之人員，皆有監督工程及指示乙方（指馥聯公司）之權」
一語，能否謂凡有關工程事項包括增加工期事宜，乙○○、甲○○派至工地之人員均
有指示、決定之權限，亦待推敲。又前開會議紀錄第二項記載入場作業時間為「六月
十三日起，工期共十五天」，此項約定與馥聯公司是否延誤工期及其延誤之日數有無
關連，即有釐清之必要。乃原審疏未查明鄭烈是否曾受乙○○、甲○○之委任洽談增
加工期事宜，及前開會議紀錄記載「工期共十五天」，所指為何，僅依契約第十條之
約定，及兩造其他會議與會勘簽認表由工地人員參與或簽認，遽謂鄭烈於八十三年十
二月十三日與馥聯公司開會協商變更追加工程應增加工期一百四十一日之會議紀錄，
有拘束兩造之效力，自嫌疏略。另乙○○、甲○○抗辯系爭工程存有瑕疵，經提出訴
外人誼泰公司估價單為證。而兩造間承攬契約第二十二條關於保固期間係約定：「本
公（工）程自正式驗收合格並通知客戶交屋之日起，由乙方（馥聯公司）負責保固壹
年，在保固期限乙方應負責保固絕對不漏水，否則應立即修復外，其他如發現確因施
工不良、材料不佳，而致故障或損壞者，乙方亦應負責無償修復，不得異議。」字樣
。倘確有估價單上所載瑕疵，則乙○○、甲○○催請馥聯公司修復瑕疵未果，是否不
能請求馥聯公司支付款項自行修復，非無斟酌之餘地。原審未遑詳查即為乙○○、甲
○○不利之判斷，尤欠允洽。兩造上訴論旨，分別指摘原判決於其不利部分為不當，
求予廢棄，均非無理由。
據上論結，本件兩造上訴均有理由，依民事訴訟法第四百七十七條第一項、第四百七
十八條第一項，判決如主文。
中      華      民      國    八十九    年      五      月      四      日
                              最高法院民事第五庭
                                  審判長法官  蕭  亨  國
                                        法官  許  朝  雄
                                        法官  陳  淑  敏
                                        法官  葉  勝  利
                                        法官  高  孟  焄
      右正本證明與原本無異
                                              書  記  官
中      華      民      國    八十九    年      五      月     十八     日


司法院資訊處製作；財團法人民間司法改革基金會備份。
